【裁判字號】    97,重訴,333
【裁判日期】    970930
【裁判案由】    遷讓房屋
【裁判全文】
臺灣臺北地方法院民事判決  九十七年度重訴字第三百三十三號
原      告  丙○○
訴訟代理人  李金澤律師
複  代理人  陳麗玢律師
            甲○○
被      告  乙○○
訴訟代理人  張文坤律師
上列當事人間請求遷讓房屋事件，本院於九十七年九月十七日言
詞辯論終結，判決如下：
    主      文
被告應將坐落臺北市鎮○街三號一樓房屋其中如附圖所示甲部份
面積五十五平方公尺建物遷讓返還原告，並自民國九十六年十一
月十五日起至遷讓返還上開建物之日止，按月給付原告新臺幣參
萬肆仟元。
原告其餘之訴駁回。
訴訟費用由被告負擔十分之九，其餘由原告負擔。
本判決原告勝訴部份於原告以新台幣伍佰伍拾萬肆仟貳佰元供擔
保後，得假執行，但被告以新台幣壹仟陸佰伍拾壹萬貳仟陸佰元
為原告預供擔保，得免為假執行。
原告其餘假執行之聲請駁回。
    事實及理由
一、原告起訴主張：
（一）原告前於民國九十六年六月間，向訴外人莊美華購買門牌
      號碼為臺北市鎮○街三號一樓之房屋 (以下簡稱系爭房屋
      )及座落基地，並於同年七月六日辦妥所有權移轉登記。
      莊美華前將系爭房屋其中如附圖所示甲部份建物出租予被
      告，雙方並簽訂租賃契約，約定每月租金為新臺幣 (下同
      )三萬四千元，租賃期限自九十三年十一月十五日至九十
      六年十一月十四日，是原告受讓系爭房屋之所有權時，其
      中如附圖所示甲部分建物仍為被告所占有中，故原告買受
      系爭房屋時亦繼受上開租賃關係。嗣後上開租約租賃期間
      屆滿，被告雖欲續承租然因原告欲收回自用而拒絕，原告
      並於九十六年十一月十七日以臺北北門郵局第五五九四號
      函通知被告租期屆滿將不再續租，如被告覓屋需時間，原
      告願再給延一個月，並催告被告最遲應於同年十二月十六
      日前返還上開建物。詎被告於租期屆滿後迄未依約將上開
      建物返還原告，原告因此無法就上開建物為使用、收益，
      受有相當於租金每月七萬元之損害。
（二）對於被告抗辯之陳述：莊美華與被告間之租賃契約書加簽
      第二十一條，約定被告如到期不再續約，或屋主欲房屋出
      售時，被告應無條件遷出，不得要求任何補償，經莊美華
      與被告雙方同意蓋章，原告始放心購買系爭房屋。原告本
      於台北市○○街經營茶莊，後因房東多次告知租期屆滿將
      不再續約，原告始購買系爭房屋係為自行營業所用，被告
      拒不遷讓，原告必須同時負擔原房租以及系爭房屋與座落
      基地之銀行貸款本息，壓力沈重。況原告已於九十六年十
      一月九日及同年月十七日寄發存證信函向被告表示不再續
      約之意，故被告辯稱原告對於被告佔用上開建物不為反對
      之意思表示，並非實情。
（三）綜上，原告爰本於所有權人之地位以及上開租賃契約關係
      ，請求被告遷讓返還上開建物，同時依據不當得利之法律
      關係，請求被告返還相當於租金之不當得利，為訴之聲明
      並求為判決：
   1、被告應將門牌號碼為臺北市鎮○街三號一樓房屋其中附圖
      所示甲部分建物遷讓返還原告。
   2、被告應自九十六年十一月十五日起至返還上開建物之日為
      止，按月給付原告新臺幣七萬元。
   3、原告願供擔保，請准宣告假執行。
二、被告則辯稱：
（一）被告於上開租賃期間屆滿之後，出於誠意要求原告繼續將
      上開建物出租予被告，並簽發票面金額均為三萬六千八百
      五十元之支票三十六張寄予原告充當抵付三年租期每月租
      金及平均分攤之押租金，然原告寄發上開存證信函連同上
      開三十六張支票一併退回被告。惟原告雖退回上開三十六
      張支票，然於上開存證信函中表示將延展租賃期限至九十
      六年十二月十六日，且原告於上開期限屆至後，仍默認被
      告繼續就上開建物為使用收益，而不即為反對之意思表示
      ，應視為以不定期限繼續契約，是為租賃契約之默示更新
      。又依據土地法第一百條之規定，出租人非因收回自住或
      重新建築，不得收回房屋，是以原告主張其欲收回上開建
      物供自己營業之用，自應由原告就此負舉証之責。
（二）此外，系爭房屋除其中如附圖所示甲部分建物出租予被告
      之外，尚有其餘二部分別出租予其餘訴外人等，其中一承
      租人為被告同業，原告拒絕被告以同樣條件繼續承租，卻
      允其餘承租人繼續承租其餘分房屋，顯見原告此舉係希冀
      以同行打擊原先在該址營業多年之被告，迫使營業式微，
      知難而退，是原告行使權利之方法，顯以損害被告為主要
      目的，與誠信原則相違。
（三）綜上所述，兩造間就系爭房屋其中如附圖所示甲部分建物
      ，有不定期租賃契約之法律關係，被告並非無權佔用該部
      分建物。被告爰為答辯聲求為判決：原告之訴駁回，如受
      不利判決願供擔保請准宣告免為假執行。
三、首查，原告主張其於九十六年六月間買受系爭房屋與座落基
    地，並辦理所有權移轉登記完畢，系爭房屋其中如附圖所示
    甲部分建物本為被告所承租，租賃期間自九十三年十一月十
    五日起至九十六年十一月十四日止，租金為每月三萬四千元
    ，原告繼受上開租賃契約關係而為承租人，嗣後原告於上開
    租賃期間屆滿之後，寄發存證信函表示不欲續約並表示被告
    至遲需於九十六年十二月十六日前將上開建物遷讓返還原告
    ，然被告迄今仍未遷讓返還之情事，為被告所不爭執，並有
    原告所提出之土地及建物登記謄本、租賃合約書與附圖、存
    證信函與回執及房屋稅單各一份為證，應屬實在。同時，系
    爭房屋其中如附圖所示甲部分建物，面積為五十五平方公尺
    ，現為被告佔用使用中一事，亦經本院會同台北市建成地政
    事務所測量人員現場勘驗屬實，有勘驗筆錄及複丈成果圖各
    一份附卷為證。
四、其次，原告主張被告於上開租賃期間屆滿之後仍未遷讓返還
    上開建物，而本於所有權人之地位以及租賃契約關係，請求
    被告遷讓返還之，並本於不當得利之法律關係，請求被告給
    付如其聲明所示之相當於租金之不當得利，然為被告所不承
    認，並以前揭情詞資為抗辯，則本案兩造所爭執者，應為下
    列事項即：
（一）被告於上開租賃期間屆滿之後仍繼續使用上開建物，原告
      是否不為反對之意思表示？
（二）原告收回上開建物是否違反土地法第一百條之規定？是否
      違反民法第一百四十八條第一項之規定？
（三）被告是否有權佔用上開建物？
（四）如被告無權佔用上開建物，則原告請求被告自九十六年十
      一月十五日起至遷讓返還上開建物之日為止，按月給付七
      萬元，是否有理由？
五、按租賃期限屆滿後，承租人仍為租賃物之使用收益，而出租
    人不即表示反對之意思者，視為以不定期限繼續契約，民法
    第四百五十一條定有明文。經查，原告主張其於上開租賃期
    間屆滿之後，已於九十六年十一月九日及同年月十七日寄發
    存證信函向被告表示不再續約之意，並退還被告用以給付押
    租金與預付租金之上開三十六張支票，並提出存證信函二份
    為證，而原告退還上開支票一事，亦為被告所不否認，是綜
    合上情以觀，被告辯稱原告就其於租期屆滿之後仍就上開建
    物為使用收益一事，不為反對之意思表示，難為有據。
六、又按出租人非收回自住或重新建築，不得收回房屋，土地法
    第一百條第一項固有明文規定，然上開規定非禁止房屋租賃
    契約之附有解除條件或定有租賃期限，亦不排除民法所定解
    除條件或租賃期限屆滿之效果 (司法院第三四八九號解釋第
    四點參照)；又租賃定有期限者，其租賃關係，於期限屆滿
    時消滅，民法第四百五十條第一項定有明文。因此，上開租
    賃期限於九十六年十一月十四日屆滿，前已述及，則上開租
    賃契約自屬定有租賃期限，依上開法文之規定與說明，租賃
    契約已於期限屆滿時而歸於消滅，至原告收回房屋是否係供
    自己營業之用，即非所問。再按權利之行使，不得違反公共
    利益或以損害他為主要目的，民法第一百四十八條第一項規
    定甚詳，上開法文係規定行使權利不得以損害他人為主要目
    的，若當事人行使權利，雖足使他人喪失利益，而茍非以損
    害他人為主要目的，即不在該條所定範圍之內，最高法院亦
    著有四十五年台上字第一０五號判例要旨可資參照。據此，
    原告本於其為系爭建物所有權人之地位，於租賃期間屆滿而
    欲收回上開建物，縱使被告認為有損其經濟上之利益，揆諸
    上開法文之規定與說明，難謂係以損害被告為主要目的，被
    告此項辯解，亦為無理由。
七、承上所述，上開租賃契約已經終止，原告本於上開建物所有
    權人及出租人之地位，請求被告遷讓返還上開建物，應為有
    理由。復按無法律上之原因而受利益，致他人受損害者，應
    返還其利益，民法第一百七十九條前段有明文規定。因此被
    告無權佔用上開建物。可能獲得相當於租金之利益，應為社
    會通常之觀念（最高法院六十一年度台上字第一六九五號判
    例要旨參照），從而原告本於不當得利之法律關係，請求被
    告返還自上開租賃期間屆滿翌日之九十六年十一月十五日起
    至遷讓返還上開建物之為止日，被告佔用上開建物所獲得之
    利益，應屬有據。惟按當事人主張有利於己之事實者，就其
    事實有舉證之責任，此為民事訴訟法第二百七十七條前段所
    明定。原告雖主張被告應於上開期間按月給付七萬元，然查
    被告承租上開建物之每月租金為三萬四千元，前已認定無訛
    ，原告雖又主張其餘承租人所承租之系爭房屋其餘部分，面
    積較上開建物為小，然已漲價至每月五萬元，故上開建物之
    租金應為每月七萬元等語，然原告對此並未舉證以實其說，
    是本院認為原告得請求被告返還之利益，應以相當於每月租
    金之三萬四千元為當。
八、綜上所述，原告前開請求，其中訴之聲明第一項部分，為有
    理由，應予准許，至訴之聲明第二項部分，應以其中被告應
    自九十六年十一月十五日起至遷讓返還上開建物之日為止，
    按月給付三萬四千元部分，為有理由，應予准許，其餘部分
    ，洵屬無據，應予駁回。
九、兩造均陳明願供擔保請准宣告假執行及免為假執行，就原告
    勝訴部分，經核均無不合，爰分別酌定相當之擔保金額，予
    已准許；至原告敗訴部份，假執行之聲請失所附麗，應予駁
    回。
六、本件事證已臻明確，兩造其餘攻擊防禦方法，經核均與本案
    判決結果不生影響，爰不予逐一審酌，併此敘明。
七、據上論斷，本件原告之訴為一部有理由，一部無理由，依民
    事訴訟法第七十九條，第三百九十條第二項、第三百九十二
    條，判決如主文所示。
中    華    民    國  九十七  年    九     月  三十    日
                      民事第四庭  法  官  匡  偉
以上正本係照原本作成
如對本判決上訴，須於判決送達後20日內向本院提出上訴狀
中    華    民    國  九十七  年  九    月  三十       日
                                  書記官  陳莉庭


司法院資訊處製作；財團法人民間司法改革基金會備份。
